【裁判字號】    99,交聲更一,4
【裁判日期】    990622
【裁判案由】    聲明異議
【裁判全文】
臺灣高雄地方法院交通事件裁定       99年度交聲更一字第4號
原處分機關  交通部公路總局高雄區監理所
異  議  人  甲○○
上列異議人即受處分人因違反道路交通管理處罰條例案件，不服
交通部公路總局高雄區監理所於民國99年1 月6 日所為之處分（
原處分案號：高監營裁字第裁80–N00000000 號），聲明異議，
經本院99年度交聲字第149 號裁定原處分撤銷，原處分機關不服
起抗告，經臺灣高等法院高雄分院發回更審，本院裁定如下：
    主  文
原處分撤銷。
甲○○汽車駕駛人，駕駛汽車（普通輕型機器腳踏車）經測試檢
定酒精濃度超過規定標準，處吊扣普通輕型機器腳踏車駕駛執照
拾貳個月，並應接受道路交通安全講習。
    理  由
一、原處分意旨略以：受處分人甲○○於民國97年9 月2 日凌晨
    1 時40分許，酒後駕駛車牌號碼TXN-800 號普通輕型機車，
    行經高雄縣林園鄉○○路鳳芸宮前，為高雄縣政府警察局林
    園分局中芸派出所員警攔停，施以酒精濃度測試，測試值呼
    氣後酒精濃度達每公升0.80毫克，超過法定標準，而遭舉發
    違規。嗣原處分機關以受處分人有「汽車駕駛人酒精濃度超
    過規定標準」，依道路交通管理處罰條例第35條第1 項第1
    款前段，裁處罰鍰新臺幣（下同）4 萬5000元、吊扣普通重
    型機器腳踏車駕駛執照12個月，並施以道路交通安全講習之
    處分。
二、異議意旨略以：異議人即受處分人（下稱異議人）甲○○雖
    於前揭時地騎乘機車，為警攔檢並施以酒測，測得其呼氣酒
    精濃度超過法定標準，惟異議人上開酒駕行為，業經臺灣高
    雄地方法院檢察署（下稱高雄地檢署）檢察官為緩起訴處分
    確定，並已履行義務勞務完畢，原處分機關竟再裁處異議人
    罰鍰4 萬5000元，異議人之經濟難以負擔，爰依法聲明異議
    ，請求撤銷原處分關於罰鍰部分等語。
三、按汽車駕駛人，駕駛汽車經測試檢定酒精濃度超過規定標準
    者，處1 萬5,000 元以上6 萬元以下罰鍰，並當場移置保管
    其車輛及吊扣其駕駛執照1 年；又汽車駕駛人，有道路交通
    管理處罰條例第35條第1 項規定之情形者，應接受道路交通
    安全講習，道路交通管理處罰條例第35條第1 項第1 款、第
    24條第1 項第2 款分別規定甚明。而所謂酒精濃度超過規定
    之標準者，依道路交通安全規則第114 條第2 款之規定，係
    指汽車駕駛人飲用酒類或其他類似物後其吐氣所含酒精濃度
    超過每公升0.25毫克（即0.25MG/L）或血液中酒精濃度超過
    0.05% 以上者。末依違反道路交通管理事件統一裁罰基準表
    原明定，呼氣酒精濃度逾0.55MG/L而駕駛機器腳踏車者，處
    應裁處4 萬5000 元。
四、惟按一行為同時觸犯刑事法律及違反行政法上義務規定者，
    依刑事法律處罰之。但其行為應處以其他種類行政罰或得沒
    入之物而未經法院宣告沒收者，亦得裁處之。前項行為如經
    不起訴處分或為無罪、免訴、不受理、不付審理之裁判確定
    者，得依違反行政法上之義務規定裁處之，行政罰法第26條
    定有明文。又行政罰法第26條立法理由載述：「一行為同時
    觸犯刑事法律及違反行政法上義務規定時，由於刑罰與行政
    罰同屬對不法行為之制裁，而刑罰之懲罰作用較強，故依刑
    事法律處罰，即足資警惕時，實無為一事二罰再處行政罰之
    必要，且刑事法律處罰，由法院依法定程序為之，較符合正
    當法律程序，應予優先適用。但罰鍰以外之沒入或其他種類
    行政罰，因兼具維護公共秩序之作用，為達行政目的，行政
    機關仍得併與裁處」，亦即一行為同時觸犯刑罰法律與行政
    秩序罰規定時，以刑罰優先適用，不再處以行政秩序罰之目
    的，係因行為人已受刑罰而足資警惕，發生懲罰之作用，而
    無使行為人陷於雙重處罰不利益之必要。是關於上述刑事法
    律處罰之範圍自應採取實質認定，舉凡刑事實體法或程序法
    中所規定，客觀上可以產生剝奪行為人生命、自由、財產權
    利之效果，主觀上亦因制裁之嚴厲性、痛苦性，其強度足以
    造成心理強制而間接達成矯正教化目的之處遇手段，皆應納
    入其中，而不以形式上符合刑法第32至34條所定主刑及從刑
    種類者為限，始與前揭法律規範之意旨相符。再者，緩起訴
    處分之最終效果雖與不起訴處分同，然緩起訴處分係以行為
    人違反刑事法律禁止規範之犯罪事實明確，檢察官斟酌刑法
    第57條所列事項及公共利益之維護後，所為替代起訴或聲請
    簡易判決處刑之手段，並通常附有條件要求行為人履行，而
    行為人若拒不履行條件，將遭受撤銷原緩起訴處分，再為刑
    事訴追之不利益。換言之，緩起訴處分所附之條件，將對於
    行為人主觀上產生拘束力，就行為人之權利（如：財產權、
    自由權）亦造成相當影響，具有實質刑罰之效果；此與基於
    不能證明被告犯罪或其他事由而為，對行為人不具任何制裁
    或處罰作用之不起訴處分，迥然不同。又刑事訴訟法第253
    條之1 第1 項係於91年2 月8 日增訂，而行政罰法係於94年
    2 月5 日公布，是制定在後的行政罰法第26條第2 項既僅臚
    列「不起訴處分或無罪、免訴、不受理、不付審理之裁判確
    定者」為例外得裁處行政秩序罰情形，並未將「緩起訴處分
    」納入，則本於「例外規定從嚴解釋」之法理及「一事不再
    理」原則之本質，自不應僅憑最終效果，即將條文中「不起
    訴處分」之範圍，擴及於性質並非完全相同之「緩起訴處分
    」，否則勢必降低行為人接受緩起訴處分之意願，進而與立
    法者設立緩起訴處分制度以替代繁複刑事審判程序之目的相
    悖。
五、經查：
  (一)本件異議人確有上揭時、地，因酒後騎乘車牌號碼TXN-800
    號普通輕型機車，為警攔查並施以酒測，測得其呼氣酒精濃
    度達每公升0.80毫克，已超過法定標準，違反道路交通管理
    處罰條例第35條第1 項第1 款規定，而遭員警製單舉發之事
    實，業據異議人所自承，並有上開舉發通知單、酒精濃度測
    試單、裁決書各1 份附卷可稽。而異議人於上揭時、地酒醉
    駕車之事實，復經員警以其涉犯刑法第185 條之3 公共危險
    罪嫌，移送高雄地檢署偵辦，經高雄地檢署檢察官於97年11
    月29日以97年度偵字第27527 號為緩起訴處分，命被告書立
    悔過書、參加法治教育，並應於緩起訴期間內，向指定之團
    體或社區提供40小時之義務勞務，緩起訴期間為1 年並確定
    ，異議人並已履行該緩起訴條件，該緩起訴期間亦於99年1
    月5 日期滿未經撤銷而執行完畢在案，有高雄地檢署檢察官
    97年度偵字第27527 號緩起訴處分書、高等法院高雄分院檢
    察署98年度上職議字第40號處分書及臺灣高等法院被告前案
    紀錄表各1 份在卷可稽，上揭事實，首堪認定。
  (二)關於原處分罰鍰的部分：
    本件異議人酒後駕車之行為同時觸犯刑法及違反行政義務，
    並經檢察官緩起訴處分確定，衡以檢察官所為緩起訴處分所
    附之條件固非刑法所定刑罰之種類，然已對異議人名譽、心
    理產生相當制約，並影響異議人之自由權益，實與受刑事處
    罰無異，而受處分所提供之義務勞務40小時，因非給付金錢
    ，無比較基準，即不生道路交通管理處罰條例第35條第8項
    補繳罰金不足最低罰鍰之差額問題，故異議人已依緩起訴處
    分之條件履行勞動義務，已接受相當於刑法之處罰，依行政
    罰法第26條第1 項前段規定所示之「一事不二罰原則」，即
    不應就同一行為再予以科處行政罰鍰。再者，服義務勞動雖
    非繳納金錢，但依修正之刑法第41條第2 項規定，得易科罰
    金者，得以提供社會勞動6 小時折算1 日，是服勞動並非毫
    無付出，且是否以服勞動之方式作為檢察官對被告為緩起訴
    處分所為之負擔，檢察官可依情狀考量，是服義務勞動並無
    違反比例原則，或鼓勵民眾喝酒過量駕車之情。從而，原處
    分機關未考慮異議人已履行緩起訴處分所要求之40小時義務
    勞務，另裁處異議人罰鍰4 萬5000元，有違一事不二罰之原
    則，自難謂適法。
  (三)關於原處分吊扣執照及道路交通安全講習部分：
  1.按道路交通管理處罰條例第35條第1 項僅規定「吊扣其駕駛
    執照一年」，並未明定其駕駛執照之種類，則有關吊扣、吊
    銷駕駛執照處分效力與執行方式之法令依據，當係依據道路
    交通管理處罰條例第68條規定，而該條業於94年12月14日修
    正公布，並自95年3 月1 日施行。修正前之道路交通管理處
    罰條例第68條原規定：「汽車駕駛人，因違反本條例及道路
    交通安全規則之規定，受吊扣或吊銷駕駛執照處分時，吊扣
    或吊銷其持有各級車類之駕駛執照」，其立法意旨在於違規
    行為對道路交通秩序之維持及道路交通安全已生較大之影響
    ，故規定吊扣或吊銷其持有各級車類之駕駛執照，以限制其
    繼續駕車行駛道路之權利，其係屬駕駛行為之限制，並不因
    所持駕駛執照種類不同而有所差異。惟因考量原條文將違法
    或違規駕駛人所持有各級車類之駕駛執照一併吊銷或吊扣，
    失之過酷，對於人民工作與生活影響過鉅，有違比例原則，
    經與交通部協商後，乃將其中「受吊扣處分者，吊扣其持有
    各級車類之駕駛執照」部分之規定刪除，則修正後道路交通
    管理處罰條例第68條之規定，既已刪除「吊扣」等字，而僅
    餘「吊銷」等字，依「明示其一，排除其他」之法理，該條
    應係明示排除「吊扣駕駛執照處分時，吊扣其持有各級車類
    之駕駛執照」之規定，而僅餘「吊銷駕駛執照處分時，始吊
    銷其持有各級車類之駕駛執照」之規定，而限縮修正前條文
    之適用範圍。循此以觀，駕駛人違反道路交通管理處罰條例
    第35條第1 項第1 款之規定而受吊扣駕駛執照處分時，依修
    正後同法第68條規定並參照其修正意旨，應僅得吊扣違規或
    違法當時駕駛車類之駕駛執照，否則將造成同一違規或違法
    行為，因受處分人持有駕駛執照種類之不同，而異其處分之
    結果。況酒醉駕車行為係製造法所不容許之風險，以風險製
    造之立場觀之，並不因駕駛車輛種類之不同，而有所差別，
    但從風險實現之觀點而言，酒醉駕駛車類之不同，其對於交
    通安全衍生之實害結果也有所差異，如駕駛人駕駛低一級之
    車類違反本條例之規定時，不論其所造成之實害結果，而一
    律吊扣駕駛人所持有之各類駕照，亦有違相同事件相同處理
    ，不同事件不同處理之平等原則（臺灣高等法院暨所屬法院
    97年法律座談會刑事類提案第40號及98年法律座談會刑事類
    提案第23號討論暨審查意見參照）。準此，參諸上開道路交
    通管理處罰條例第68條之修正過程與修正理由，行為人有道
    路交通管理處罰條例第35條第1 項第1 款所規定之違規行為
    ，須吊扣駕駛執照時，應僅能吊扣行為人違法或違規當時駕
    駛車輛所憑之駕駛執照，不得再吊扣行為人所持有與駕駛違
    規車輛無關之其他各級車類駕駛執照至明。
  2.本件異議人並無普通輕型機器腳踏車駕駛執照乙節，有證號
    機車駕照基本資料1 紙在卷可參，而依前開說明，異議人因
    飲用酒類後駕駛普通輕型機器腳踏車，且有酒精呼氣測試達
    每公升0.80毫克之情形，則僅得以吊扣異議人所持有普通輕
    型機器腳踏車之駕駛執照，原處分機關以異議人無普通輕型
    機器腳踏車駕駛執照可供吊扣，而逕行吊扣其普通重型機器
    腳踏車駕駛執照，顯已逾越道路交通管理處罰條例第68條之
    規範意涵及範圍，即難認為合法。
  3.至於有關施以道路交通安全講習，依上開道路交通管理處罰
    條例第24條第1 項第2 款之規定，原處分機關之裁罰於並無
    誤。
六、本件異議人酒後駕車之違規行為單一，而罰鍰、吊扣駕駛執
    照及施以道路交通安全講習等法律效果與違規行為之存否俱
    無從分離，且聲明異議係由法院審查受處分人所涉之違規事
    實是否成立，及原處分所適用之法條是否正確、裁罰是否適
    當，是以異議人雖僅就罰鍰部分聲明異議，惟為貫徹司法審
    查作用，並避免法院嗣後認定駕駛人並無交通違規行為，惟
    駕駛人卻已遭原處分機關裁處施以道路交通安全講習確定之
    不合理現象，本院亦應就吊扣駕駛執照、施以道路交通安全
    講習法律效果予以審理，且於認原處分失當時，應自為處分
    ，並就罰鍰、吊照及安全講習等處罰效果，宜為一併重新諭
    知（臺灣高等法院所屬法院98年法律座談會刑事類提案第23
    號研討結果意旨參照）。綜上所述，原處分機關對於異議人
    酒後駕車之違規行為，裁處施以道安講習，於法並無違誤，
    然裁處罰鍰4 萬5000元、吊扣普通重型機器腳踏車駕駛執照
    ，則均有未洽，應由本院依法撤銷，並裁定如主文第2 項所
    示。
七、依道路交通案件處理辦法第20條，裁定如主文。
中    華    民    國    99    年    6     月    22    日
                  交通法庭    法  官     王  琁
以上正本證明與原本無異。
如不服本裁定，應於收受送達後5 日內向本院提出抗告狀。
中    華    民    國    99    年    6     月    22    日
                              書記官     黃國忠

司法院資訊處製作；財團法人民間司法改革基金會備份。
